臺灣高等法院刑事裁定
111年度毒抗字第325號
抗  告  人  
即  被  告  劉益中


上列抗告人因違反毒品危害防制條例案件（聲請案號：臺灣新北
地方檢察署110年度聲觀字第945號），不服臺灣新北地方法院中
華民國110年9月9日裁定（110年度毒聲更一字第10號），提起抗
告，本院裁定如下：
    主  文
抗告駁回。                                              
    理  由
一、原裁定意旨略以：抗告人即被告甲○○基於施用第二級毒品之
    犯意，於民國110年1月20日22時許，在新北市○○區○○路000
    巷00號5樓住處，以將第二級毒品甲基安非他命置於鋁箔紙
    燒烤吸食煙霧、復以抽煙之方式，分別施用第二級毒品甲基
    安非他命、第二級毒品大麻各1次。上揭事實，業經抗告人
    自白不諱，且抗告人於本件為警查獲後所採集之尿液（編號
    為123706號），經送請台灣尖端先進生技醫藥股份有限公司
    以酵素免疫分析法初步檢驗、氣相層析質譜儀法確認檢驗之
    結果，呈安非他命、甲基安非他命、大麻代謝物陽性反應，
    有該檢驗機構所出具之濫用藥物檢驗報告1紙附卷可稽，足
    見抗告人確有於上開時間、地點分別施用甲基安非他命、大
    麻之行為。從而，本件聲請人之聲請核無不合，應依毒品危
    害防制條例第20條第1項、觀察勒戒處分執行條例第3條第1
    項規定，裁定將抗告人送勒戒處所觀察、勒戒等語。
二、抗告意旨略以：
㈠、抗告人於歷次警詢、偵訊時均主動坦承於有施用第二級毒品
    甲基安非他命，足認抗告人已展現戒除毒癮之決心，惟抗告
    人自案發當日之警詢、偵訊及110年3月29日偵查程序後，再
    無收到檢察官的觀察、勒戒聲請書，復原審法院也未於裁定
    觀察、勒戒前開庭訊問抗告人，或至少通知抗告人使其有以
    言詞或書面陳述答辯之機會，更未寄送觀察勒戒裁定予抗告
    人，即驟下具有實質刑罰效果之限制人身自由的觀察、勒戒
    處分，抗告人是突然在收到新北地方檢察署111年2月10日開
    庭通知，其上並表示要在當日移送觀察勒戒後才知此事，原
    裁定程序上恐已侵害抗告人於受憲法及公民與政治權利國際
    公約所保障之聽審權，應不符正當法律程序之要求，並進而
    嚴重侵害抗告人之訴訟權保障。
㈡、最高法院見解認為戒除毒癮最佳處遇方式為治療而非施以刑
    罰懲治，查本案抗告人家中尚有幼子需要照顧，而抗告人的
    妻子亦罹患紅斑性狼瘡之重症，一切起居醫療都只能仰賴抗
    告人。抗告人現有穩定的貨運工作，且須一肩扛起家中經濟
    重擔，倘若抗告人遭觀察勒戒將失去工作而使家中陷入更大
    的困境。抗告人本係因為壓力太大才會誤入歧途施用毒品，
    現遭查獲後已決心改過戒除惡習，不僅自始均坦承犯行更主
    動提供毒品來源之人的確切資訊並加以指認，足認其犯後態
    度良好，應獲戒癮治療及緩起訴之機會，故上開情狀足認本
    案抗告人之家庭、經濟狀況有其特殊性，應得依照具體個案
    之情形給予抗告人多元適當之處遇，使其能徹底擺脫毒癮危
    害，以達實質矯正之成效，實無再令其至指定處所觀察、勒
    戒以限制其人身自由之必要，而原裁定有程序上重大瑕疵違
    誤，抗告人自得據以作為抗告之理由。
㈢、綜上所述，懇請鈞院考量上情，賜撤銷原裁定，讓抗告人得
    以在醫院戒癮治療矯正其行為，以求保全穩定工作及能居家
    照顧妻小，為此提起抗告等語。　　
三、按：
㈠、刑事訴訟法第62條準用民事訴訟法第137條第1項之規定，必
    須送達於住所、居所或事務所不獲會晤應受送達人者，始得
    將文書付與有辨別事理能力之同居人或受僱人（補充送達）
    ；又準用民事訴訟法第138條第1項之規定，限於送達不能依
    同法第136條、第137條之規定為之者，方得將文書寄存於送
    達地之自治或警察機關，並作送達通知書2份，一份黏貼於
    應受送達人之住、居所或事務所門首，另一份置於該送達處
    所信箱或其他適當位置，以為送達（寄存送達）。而戶籍地
    址係依戶籍法所為戶籍登記之事項，未必有居住之事實，並
    非認定設有戶籍者住所之唯一標準。倘應受送達人實際上並
    未居住於其戶籍地址，非屬應受送達人之住所、居所或事務
    所，自不得於其戶籍地址為補充送達或寄存送達。（最高法
    院101年度台非字第31號判決意旨參照）。　
㈡、毒品危害防制條例第20條第1項規定，犯第10條之罪者，檢察
    官應聲請法院裁定，或少年法院（地方法院少年法庭）應先
    裁定，令被告或少年入勒戒處所觀察、勒戒，其期間不得逾
    二月。次按毒品危害防制條例第24條第1項，採行「觀察、
    勒戒」與「附條件（含附命完成戒癮治療，下同）之緩起訴
    」並行之雙軌模式，並無「附條件之緩起訴」應優先於「觀
    察、勒戒」的強制規定。毒品危害防制條例規定之觀察、勒
    戒處分，係一種針對受處分人將來之危險所為預防、矯正措
    施之保安處分，目的係為斷絕施用毒品者之身癮及心癮，並
    屬強制規定。而該觀察勒戒之程序，僅於下列情形可排除適
    用外：1.依據毒品危害防制條例第24條第1項規定，於檢察
    官先依刑事訴訟法第253條之1第1項、第253條之2之規定，
    為附條件之緩起訴處分時，不適用之；2.或犯第10條之罪者
    ，於犯罪未發覺前，自動向衛生福利部指定之醫療機構請求
    治療，醫療機構依據毒品危害防制條例第21條第1項規定，
    免將請求治療者送法院或檢察機關等情，其餘就初犯或觀察
    勒戒、強制戒治執行完畢3年後再犯施用毒品罪之行為人，
    犯毒品危害防制條例第10條之罪者，檢察官即應向法院提出
    聲請裁定其入勒戒處所觀察、勒戒，且凡經檢察官聲請，法
    院亦僅得依法裁定令入勒戒處所執行觀察、勒戒，以查其是
    否仍有施用毒品傾向，並據以斷定幫助受處分人徹底戒毒之
    方法，尚無自由斟酌以其他方式替代之權，亦無因受處分人
    之個人或家庭因素而免予執行之餘地。又檢察官本得按照個
    案情形，依法裁量決定採行緩起訴之戒癮治療或觀察、勒戒
    ，是否給予施用毒品者為附命完成戒癮之緩起訴處分，係屬
    檢察官之職權，法院原則上應尊重檢察官職權之行使，僅就
    檢察官之判斷有違背法令、事實認定有誤或其他裁量重大明
    顯瑕疵等事項，予以有限之低密度審查。　
四、經查：
㈠、臺灣新北地方法院（下稱原審法院）於110年9月9日作成之11
    0年度毒聲更一字第10號裁定（下稱原裁定），於110年9月1
    7日送達抗告人戶籍地即「新北市○○區○○路000巷00號5樓」
    ，因未獲會晤抗告人本人亦無受領文書之同居人或受僱人，
    已將該送達文書寄存於新北市政府警察局土城分局金城派出
    所，並作送達通知書兩份，一份黏貼於抗告人住所門口，另
    一份置於該處所信箱或其他適當位置，此有原審法院送達證
    書在卷可證（見原審110毒聲更一10卷第23頁）。又上開裁
    定寄存於抗告人戶籍地所在之新北市政府警察局土城分局金
    城派出所迄今，抗告人仍未至該所領取，有該所受理訴訟文
    書寄存登記簿影本附卷足佐（見本院111毒抗325卷第35頁）
    ；經本院依職權函請抗告人戶籍所在之警察機關協助查訪結
    果，抗告人約1年前即未實際居住上開戶籍地，亦有新北市
    政府警察局土城分局111年4月26日函檢附查訪紀錄表、本院
    公務電話紀錄、抗告人最新戶役政資訊查詢結果在卷可稽（
    見本院同上卷第45、57至61頁），堪認原裁定寄存送達於其
    戶籍所在之警察機關時，抗告人實際並未居住於其上開戶籍
    地，揆諸上開最高法院裁判意旨，原裁定雖以寄存送達之方
    式而為送達，然因抗告人並未實際居住於戶籍地，已難認原
    裁定寄存送達已生送達之效力，而本件原裁定復未對抗告人
    重新送達，抗告期間尚無從起算，抗告人既於原裁定合法送
    達前提起本件抗告，應認其抗告未逾抗告期間，本件抗告合
    於程式，合先敘明。　　　
㈡、本件抗告人確有於110年1月20日22時許，基於施用第二級毒
    品甲基安非他命、大麻之犯意，在新北市○○區○○路000巷00
    號5樓之住處內，以將甲基安非他命置於鋁箔紙燒烤吸食煙
    霧方式施用甲基安非他命1次，復以抽煙之方式施用大麻1次
    ，業據抗告人於警詢、偵查中坦承不諱（見110毒偵1499卷
    第7、9、44、69、70頁）；而其所採尿液經送請台灣尖端先
    進生技醫藥股份有限公司以酵素免疫分析法（EIA)初步檢驗
    、再以氣相層析質譜儀（GC/MS）確認檢驗之結果，確呈安
    非他命、甲基安非他命、大麻代謝物陽性反應等情，有臺北
    市政府警察局偵辦毒品案件尿液檢體委驗單、台灣尖端先進
    生技醫藥股份有限公司於110年2月5日出具之濫用藥物檢驗
    報告（檢體編號：123706號）各1份在卷可稽（見同上毒偵
    卷第61、62頁），足認抗告人上開任意性自白與事實相符，
    其於前揭時、地，施用第二級毒品甲基安非他命、大麻之犯
    行，堪以認定。　　　
㈢、抗告意旨雖以前詞置辯，然按毒品危害防制條例第24條第1項
    採行觀察、勒戒與附條件緩起訴並行之雙軌模式，並無緩起
    訴之戒癮治療應優先於觀察、勒戒之強制規定，且於觀察、
    勒戒完畢或強制戒治期滿後，最終可獲得不起訴處分，附條
    件緩起訴處分亦非必然有利於被告，檢察官本得依照個案實
    際情形，依法裁量決定採行何者為宜，法院原則上應尊重檢
    察官職權之行使，僅就檢察官之判斷有違背法令、事實認定
    有誤或其他裁量重大明顯瑕疵等事項，予以有限之低密度審
    查。本件檢察官審酌抗告人之犯罪情節、是否曾受觀察、勒
    戒、因另涉妨害自由案件，經扣得空氣槍等物等全案事證後
    ，認以向法院聲請觀察、勒戒始能達成戒斷之目的，依毒品
    危害防制條例第20條第3項、1項之規定向原審法院聲請裁定
    觀察、勒戒，而未對抗告人為附條件之緩起訴處分諭知，此
    乃檢察官職權之適法行使，其程序並無不合，難謂其判斷有
    何違背法令或其他裁量重大明顯瑕疵等情事。況抗告人為警
    查獲後所採集之尿液，經送請台灣尖端先進生技醫藥股份有
    限公司鑑驗結果呈第二級毒品安非他命、甲基安非他命、大
    麻之陽性反應，業如前述，且抗告人為警查獲時，復扣得甲
    基安非他命1包、安非他命殘渣袋6包、玻璃球吸食器等情，
    有交通部民用航空局航空醫務中心毒品鑑定書、台北市政府
    警察局刑事警察大隊扣押物品清單暨扣案物照片附卷可查（
    見110毒偵1499卷第31、55至57頁），顯見抗告人為多重毒
    品濫用者，其完成戒癮治療之可能性已低於單一毒品施用者
    ；且本件抗告人遭查扣安非他命殘渣袋多達6包，顯非初次
    染毒，益徵其較難以透過社區醫療處遇替代監禁式治療之方
    式戒除毒癮，則檢察官聲請觀察、勒戒，自難認有何裁量違
    法、不當之處。至於抗告人本件毒品案件為警查獲時，同時
    因涉另案妨害自由等案件，經移送臺灣新北地方檢察署檢察
    官偵查後固為不起訴處分確定，業據本院調取該署110年度
    偵字第14558號案卷核閱屬實，然此亦無礙抗告人有因多重
    毒品濫用，而應令其入勒戒處所施以觀察、勒戒之必要。從
    而，原審依檢察官之聲請，裁定將抗告人送勒戒處所觀察、
    勒戒，顯無違背法令、事實認定有誤或其他裁量重大明顯瑕
    疵等事項。
㈣、抗告意旨另以原審法院未給抗告人陳述意見機會，侵害其聽
    審權等語置辯。然查，本件檢察官於向法院聲請觀察、勒戒
    前，業已傳喚抗告人到庭表示意見，有110年3月29日偵查筆
    錄在卷可佐（見同上偵卷第68至70頁），已給予抗告人陳述
    意見之機會。而法院於檢察官聲請觀察、勒戒之案件，倘認
    有疑義時，固非不可通知檢察官或傳訊被告到庭表示意見，
    然於法未就此程序明文強制規定於裁定前應先通知檢察官或
    傳喚被告到庭之情形下，倘承審法院法官認為事證已然明確
    ，自毋庸傳喚調查。審酌本件檢察官聲請觀察、勒戒時，業
    已提出前開證據，並於聲請書內詳敘其裁量抗告人不適或不
    能為附條件緩起訴處分而選擇觀察、勒戒之具體理由，經核
    並無違誤，並無裁量濫用之情事，原審法院未再傳喚抗告人
    到庭陳述意見，於法並無不合。抗告人執前詞指稱原審法院
    未給陳述意見機會，不符正當法律程序，自無可採。
㈤、至抗告意旨所稱其坦承施用毒品，已展現戒除毒癮之決心；
    又其需照顧幼子及病重之妻子云云。然抗告人若有心戒除毒
    癮，本可自行至醫療院所自費治療，何須迨遭警查獲後始請
    求戒癮治療。又其上開所指之家庭、經濟因素，核與是否令
    入勒戒處所觀察、勒戒並無關聯。再者，觀察、勒戒屬矯治
    、預防反社會性格，而具社會保安功能之保安處分，當無因
    行為人家庭因素免予執行，已如前述，是此節抗告意旨，亦
    非可採。抗告意旨徒以前詞指摘原裁定不當，請求撤銷原裁
    定云云，並無理由，應予駁回。　　　
五、綜上所述，抗告人既有本件施用第二級毒品之行為，自有予
    以矯治並預防其將來繼續施用之必要性，原審依檢察官聲請
    ，裁定將抗告人送勒戒處所觀察、勒戒，經核並無違誤。抗
    告人猶執前詞提起本件抗告，為無理由，應予駁回。
據上論斷，應依刑事訴訟法第412 條，裁定如主文。
中　　華　　民　　國　　111 　年　　5 　　月　　31　　日
                  刑事第十九庭  審判長法　官  曾淑華
                                      法　官  許文章
                                      法　官  李殷君
以上正本證明與原本無異。
不得再抗告。
                                      書記官  周彧亘
中　　華　　民　　國　　111 　年　　5 　　月　　31　　日